臺灣板橋地方法院刑事判決　　　　　　　100年度訴字第148號
公　訴　人　臺灣板橋地方法院檢察署檢察官
被　　　告　潘建宏
　　　　　　莊宣育
上列被告因偽造文書等案件，經檢察官提起公訴（99年度偵字第
31982 號），而被告於準備程序中對被訴之事實為有罪陳述，本
院合議庭裁定由受命法官獨任行簡式審判程序，並判決如下：
    主  文
潘建宏、莊宣育共同行使偽造公文書，足以生損害於公眾及他人
，各處有期徒刑壹年貳月，如附表所示之物均沒收。均緩刑伍年
。
    事  實
一、潘建宏與莊宣育因需款孔急，由潘建宏於民國99年11月28日
    晚間10時許，以電腦連結網際網路，在中部人聊天室內，與
    暱稱「想賺錢嗎」之不詳真實姓名年籍、自稱「頭」之成年
    人聯繫後，明知該自稱「頭」之成年人係以電話冒充醫院員
    工、警察、書記官及檢察官名義向民眾謊稱其健保卡等證件
    遭冒用，已因違反洗錢防制法遭通緝，需於偵查期間將銀行
    帳戶存款領出交付檢察官監管，始可解除通緝，使民眾誤信
    為真而約定交款地點，再由「頭」指派不詳真實姓名年籍、
    自稱「小黑」之成年男子開車搭載潘建宏、莊宣育前往約定
    地點，由莊宣育把風、潘建宏冒充法務部檢察署書記官「陳
    國政」持偽造之職員證件及公文書，向受騙民眾收取現金之
    方式進行詐欺取財，然因受每次每人可得新臺幣（下同）1,
    500 元之報酬所誘，仍與該不詳真實姓名年籍、自稱「頭」
    、「小黑」之成年男子等人共同基於意圖為自己不法所有、
    冒充公務員行使職權、行使偽造公文書及偽造特種文書之犯
    意聯絡，於99年11月29日上午8 時許，依指示至臺中市北屯
    區「奧斯卡撞球館」內，拿取放置在該處之黑色公事包一只
    ，內有NOKIA 廠牌手機3 支（序號00000000000000號手機內
    置入0000000000號SIM 卡、序號000000000000000 號手機內
    置入0000000000號SIM 卡、序號000000000000000 號手機內
    置入00 00000000 號SIM 卡）及於不詳時地偽造蓋有「臺灣
    臺北地方法院印」公印文之「台北地方法院地檢署監管科」
    1 張、上貼潘建宏照片之「法務部檢察署行政單位監管科科
    員陳國政」識別證特種文書1 張以供犯罪使用後，由「小黑
    」開車搭載潘建宏、莊宣育往新北市方向行駛。於此同時，
    該「頭」等人於同日上午9 時許，撥打陳春福住處電話，自
    稱為「亞東醫院人員」，向陳春福誆稱其健保卡遭冒用未報
    警云云，並轉由自稱「臺北市刑大黃隊長」之人與陳春福通
    話，誆稱陳春福國民身分證遺失涉及洗錢案，經檢察官傳喚
    未到庭已遭通緝，因陳春福行動不便，檢察官將指派書記官
    至其住處凍結其帳戶，陳春福需將提款卡及密碼交付該書記
    官。嗣於同日中午11時30分許，潘建宏等人抵達陳春福位於
    新北市○○區○○路2 段265 巷72弄25號5 樓住處後，由莊
    宣育在樓下把風，潘建宏上樓收取提款卡時，在樓梯間遇見
    陳春福之配偶洪秀里，即出示該偽造識別證特種文書冒充係
    「法務部檢察署行政單位監管科科員陳國政」僭行其職權，
    並將偽造之「台北地方法院地檢署監管科」公文書出示予洪
    秀里而行使後，在電話中受「頭」之指示，下樓等候，足以
    生損害於洪秀里及法務部、台灣臺北地方法院檢察署。洪秀
    里返家後，查覺有異，以電話聯絡里長陳國貞，陳國貞到場
    ，在樓下觀察潘建宏，潘建宏見狀，即快步離開現場，陳國
    貞尾隨在後，見潘建宏將上開黑色公事包一只（內有上揭偽
    造之公文書及識別證各1 張）丟棄在新北市○○區○○路2
    段265 巷18弄底後，逃離至大觀路2 段421 號附近，攔停不
    知情之朱文忠駕駛之營業小客車往土城方向逃逸，而未得逞
    。陳國貞遂報警處理，並返回大觀路2 段265 巷18弄底，尋
    獲該只黑色公事包交付警方。而潘建宏上車後，以電話聯繫
    「頭」及莊宣育等人，得知莊宣育在新北市板橋區浮洲橋下
    ，即請朱文忠調頭至該處接應莊宣育上車，往新北市板橋區
    遠東百貨公司方向行駛，朱文忠於路途中，接獲大觀派出所
    員警來電尋問潘建宏及莊宣育是否在其車上，即暗示警方車
    輛將開至遠東百貨公司。嗣於同日下午1 時45分許，朱文忠
    車輛抵達新北市○○區○○路1 段與新民路口遠東百貨公司
    附近，警方到場查獲潘建宏與莊宣育，並扣得上開行動電話
    3 支及SIM 卡3 張，始查知上情。
二、案經新北市政府警察局板橋分局移請臺灣板橋地方法院檢察
    署檢察官偵查起訴。
    理  由
一、訊據被告潘建宏、莊宣育對於上揭事實坦承不諱，核與證人
    即告訴人陳春福、證人洪秀里、陳國貞於警詢及偵查中證述
    之情節相符，並有搜索同意書2 份、臺北縣政府警察局板橋
    分局搜索扣押筆錄及扣押物品目錄表1 份、扣案手機3 支（
    含SIM 卡3 張）、偽造「台北地方法院地檢署監管科」公文
    書及「法務部檢察署行政單位監管科科員陳國政」識別證各
    1 張、黑色公事包1 只、蒐證照片11張在卷可稽，事證已甚
    明確，被告犯行堪以認定。
二、按刑法上所謂公印或公印文，係專指表示公署或公務員資格
    之印信而言，即俗稱大印與小官章及其印文，最高法院69年
    度臺上字第693 號著有判例；刑法第218條第1項所稱之公印
    ，係指由政府依印信條例第6 條相關規定製發之印信，用以
    表示公署或公務員之資格，即俗稱之大印及小官章而言。至
    其形式凡符合印信條例規定之要件而製頒，無論為印、關防
    、職章、圖記，如足以表示其為公務主體之同一性者，均屬
    之（最高法院89年度台上字第3155號判決意旨參照）；再按
    刑法上偽造文書罪，係著重於保護公共信用之法益，即使該
    偽造文書所載名義製作人實無其人，而社會上一般人仍有誤
    信其為真正文書之危險，仍難阻卻犯罪之成立，況上訴人所
    偽造之機關現仍存在，其足生損害於該機關及被害人，了無
    疑義，最高法院54年度臺上字第1407號著有判例；又刑法上
    所稱之「公文書」，係指公務員職務上製作之文書，與其上
    有無使用「公印」無涉；若由形式上觀察，文書之製作人為
    公務員，且文書之內容係就公務員職務上之事項所製作，即
    令該偽造之公文書上所載製作名義機關不存在，或該文書所
    載之內容並非該管公務員職務上所管轄，然社會上一般人既
    無法辨識而仍有誤信為真正之危險，仍難謂非公文書。本件
    偽造「臺灣臺北地方法院印」印文，確係表示公務機關之印
    信，自屬公印、公印文；偽造「台北地方法院地檢署監管科
    」文書，形式上均已表明係臺灣臺北台北地方法院檢察署之
    政府機關所出具，其內容又係關於刑事案件之偵辦情形，自
    有表彰該等公署公務員本於職務而製作之意，縱臺灣臺北地
    方法院檢察署內部並無「監管科」等單位，該等文書所載製
    作名義人係屬虛構，然依前揭說明，仍屬公文書。是核被告
    潘建宏、莊宣育所為，均係犯刑法第158 條第1 項之冒充公
    務員行使職權罪，刑法第216 條、第211 條、第212 條之行
    使偽造公文書罪及行使偽造特種文書罪，刑法第339 條第1
    項、第3 項之詐欺取財罪未遂罪。被告潘建宏、莊宣育2 人
    就所犯上開各罪，與不詳真實姓名年籍、自稱「頭」」、「
    小黑」、「亞東醫院人員」、「臺北市刑大黃隊長」之成年
    人間，均有犯意之聯絡及行為之分擔，均應論以共同正犯。
    又被告潘建宏、莊宣育2 人與「頭」等人共同偽造公印及印
    章，及偽造公印文、印文、簽名之行為，係偽造公文書之部
    分行為；偽造公文書及特種文書後進而持以行使，其偽造之
    低度行為均為行使之高度行為所吸收，均不另論罪。再被告
    潘建宏、莊宣育2 人均係以一行為，觸犯上開冒充公務員行
    使職權罪、行使偽造公文書罪、行使偽造特種文書罪及詐欺
    取財未遂罪名，為想像競合犯，應依刑法第55條規定，從一
    重之行使偽造公文書罪處斷。爰審酌被告潘建宏及莊宣育二
    人均無前科之素行，被告潘建宏及莊宣育均為國中畢業之智
    識程度，其二人均年輕力壯，竟不思以正當途徑謀生，而貪
    圖小利，與上揭「頭」及所屬之詐欺集團，利用一般民眾欠
    缺法律專業知識、對於檢察機關偵辦案件程序未必瞭解，及
    民眾對於檢察機關人員執行職務公信力之信賴等心理，而以
    行使偽造公文書及冒充公務員之方式遂行其詐騙行為，惟被
    害人陳春福尚未遭騙提款卡及密碼，尚無具體財產損害，及
    其二人犯後便能知所悔悟，於警詢、偵審中均能坦承犯行，
    態度尚佳，兼衡其二人於本案犯罪之角色分工僅為收取詐欺
    財物之外圍角色，及其二人加入該詐欺集團之時間非長，暨
    其二人生活狀況等一切情狀，分別量處如主文所示之刑，以
    資儆懲。又被告潘建宏、莊宣育二人前均未曾受有期徒刑以
    上刑之宣告，因年輕識淺一時失慮，偶罹刑典，事後已坦承
    犯行，深具悔意，經此刑之宣告後，應知警惕而無再犯之虞
    ，本院因認暫不執行其刑為當，爰均予以宣告緩刑，用啟自
    新。
三、扣案如附表編號3 所載之手機3 支及內置上開SIM 卡3 張、
    偽造「台北地方法院地檢署監管科」公文書（內含「臺灣臺
    北地方法院印」之印文1 枚）1 張、偽造「法務部檢察署行
    政單位監管科科員陳國政」識別證特種文書1 張及黑色公事
    包1 只，係共同正犯「頭」等人所有交付被告2 人供犯罪所
    用之物，業據被告2 人供明在卷，應依刑法第38條第1 項第
    2 款、第3 項規定，宣告沒收；至偽造「台北地方法院地檢
    署監管科」公文書上偽造之「臺灣臺北地方法院印」印文1
    枚已隨偽造「台北地方法院地檢署監管科」公文書沒收，無
    庸再依刑法第21 9條規定，宣告沒收。另無證據證明業已滅
    失之該偽造「臺灣臺北地方法院印」印章1 枚，則應依刑法
    第219 條規定，宣告沒收。
據上論斷，應依刑事訴訟法第273 條之1 第1 項、第299 條第1
項前段，刑法第28條、第216 條、第211 條、第212 條、第158
條第1 項、第339 條第1 項、第3 項、第55條、第74條第1 項第
1款 、第219 條、第38條第1 項第2 款，刑法施行法第1 條之1
，判決如主文。
本案經檢察官朱俊銘到庭執行職務。
中    華    民    國  100     年    3     月    16    日
                  刑事第五庭    法  官   胡堅勤
上列正本證明與原本無異。
如不服本判決，應於判決送達後10日內敘明上訴理由，向本院提
出上訴狀 (應附繕本) ，上訴於臺灣高等法院。其未敘述上訴理
由者，應於上訴期間屆滿後20日內向本院補提理由書「切勿逕送
上級法院」。
                                書記官  梁宜庭
中    華    民    國  100     年    3     月    16    日
附錄本案論罪科刑法條全文：
附錄本案論罪科刑法條全文：
中華民國刑法第158條（僭行公務員職權罪）
冒充公務員而行使其職權者，處3年以下有期徒刑、拘役或5百元
以下罰金。
冒充外國公務員而行使其職權者，亦同。
中華民國刑法第216條（行使偽造變造或登載不實之文書罪）
行使第210條至第215條之文書者，依偽造、變造文書或登載不實
事項或使登載不實事項之規定處斷。
中華民國刑法第211條（偽造變造公文書罪）
偽造、變造公文書，足以生損害於公眾或他人者，處1年以上7年
以下有期徒刑。
中華民國刑法第212條（偽造變造特種文書罪）
偽造、變造護照、旅券、免許證、特許證及關於品行、能力服務
或其他相類之證書、介紹書，足以生損害於公眾或他人者，處1
年以下有期徒刑、拘役或3百元以下罰金。
中華民國刑法第339條（普通詐欺罪）
意圖為自己或第三人不法之所有，以詐術使人將本人或第三人之
物交付者，處5年以下有期徒刑、拘役或科或併科1千元以下罰金
。
以前項方法得財產上不法之利益或使第三人得之者，亦同。
前二項之未遂犯罰之。
附表：
┌──┬─────────────┼───┴───────────┐
│編號│  物    品    名    稱    │                              │
├──┼─────────────┼───────────────┤
│1   │偽造之「台北地方法院地檢署│其上載明單位為「台北地方法院地│
│    │監管科」公文書壹紙（含其上│檢署監管科」屬公文書，依刑法第│
│    │之「臺灣臺北地方法院印」之│38 條 第1 項第2 款規定沒收。  │
│    │印文壹枚）。              │                              │
├──┼─────────────┼───────────────┤
│2   │偽造之「法務部檢察署行政單│依刑法第38條第1 項第2 款規定沒│
│    │位監管科科員陳國政」識別證│收。                          │
│    │壹張。                    │                              │
├──┼─────────────┼───────────────┤
│3   │NOKIA 廠牌手機參支（序號3 │依刑法第38條第1 項第2 款規定沒│
│    │0000000000000 號手機內置入│收。                          │
│    │000 0000000 號SIM 卡、序號│                              │
│    │00000 0000000000號手機內置│                              │
│    │入000 0000000 號SIM 卡、序│                              │
│    │號00000 0000000000號手機內│                              │
│    │置入09 2200 號SIM 卡）    │                              │
│    │                          │                              │
├──┼─────────────┼───────────────┤
│4   │黑色公事包壹只。          │依刑法第38條第1 項第2 款規定沒│
│    │                          │收。                          │
│    │                          │                              │
├──┼─────────────┼───────────────┤
│5   │偽造之「臺灣臺北地方法院印│屬公印，應依刑法第219 條規定沒│
│    │」印章壹枚。              │收。                          │
│    │                          │                              │
└──┴─────────────┴───────────────┘